【裁判字號】    98,訴,235
【裁判日期】    980331
【裁判案由】    強盜等
【裁判全文】
臺灣臺北地方法院刑事判決               98年度訴字第235號
公  訴  人  臺灣臺北地方法院檢察署檢察官
被      告  乙○○
選任辯護人  黃達元律師
上列被告因強盜等案件，經檢察官提起公訴（98年度偵字第3364
號），本院判決如下：
    主  文
乙○○被訴犯加重準強盜罪部分無罪；其餘被訴犯傷害罪部分公
訴不受理。
    理  由
壹、公訴意旨略以：被告乙○○意圖為自己不法之所有，於98年
    1 月29日凌晨3 時30分許，深夜攀爬進入告訴人甲○○位於
    臺北市○○區○○街128 巷3 號1 樓住處（侵入住宅未據告
    訴），於翻搜物品之際，為告訴人發現，被告為脫免逮捕而
    與告訴人發生扭打，並隨即逃離現場，告訴人因而受有左上
    臂撕裂傷5.2X 2.0公分及雙手多處表淺撕裂傷之傷害（傷害
    部分撤回告訴，詳如下述）。嗣於同日凌晨4 時40分許，為
    警在臺北市○○區○○街185 巷遼寧公園內查獲，並於被告
    所有之車牌號碼0005-TJ號自小客車上，查扣作案所用之手
    套及布鞋等物。因認被告涉犯刑法第277條第1項之傷害罪嫌
    ，及經公訴人當庭更正之刑法第330條、第329條之加重準強
    盜罪嫌。
貳、就被訴涉犯加重準強盜罪嫌部分：
一、按犯罪事實應依證據認定之，無證據不得推定其犯罪事實；
    又不能證明被告犯罪者，應諭知無罪之判決，刑事訴訟法第
    154條第2項、第301條第1項分別定有明文。而所謂認定犯罪
    事實之證據，係指足以認定被告確有犯罪行為之積極證據而
    言，該項證據須適合於被告犯罪事實之認定，始得採為斷罪
    資料，又苟未能發現相當證據或證據不足以證明，自不能以
    推測或擬制之方法，以為裁判基礎，故被告否認犯罪事實所
    持之辯解，縱屬不能成立，仍非有積極之證據足以證明其犯
    罪行為，不能遽為有罪之認定（最高法院29年上字第3105號
    、40年台上字第86號及30年上字第1831號判例自明）。另刑
    法上加重準強盜罪，以竊盜或搶奪，具有刑法第321 條第1
    項各款情形之一，因防護贓物、脫免逮捕或湮滅罪證，而當
    場施以強暴脅迫者，為其構成要件，而所謂竊盜，固兼具竊
    盜既遂及竊盜未遂之情形，縱已著手實行刑法第321 條第1
    項各款加重條件之行為，惟尚未著手實施竊盜行為，仍難謂
    之竊盜，則縱因防護贓物、脫免逮捕或湮滅罪證，而當場施
    以強暴脅迫者，因尚未著手實施竊盜或搶奪行為，仍不得以
    上開準強盜罪相繩（最高法院74年度台上字第5623號判例參
    照）。再刑法第329 條之準強盜罪，旨在以刑罰之手段，保
    障人民之身體自由、人身安全及財產權，免受他人非法之侵
    害。立法者就竊盜或搶奪而當場施以強暴、脅迫者，僅列舉
    防護贓物、脫免逮捕或湮滅罪證三種經常導致強暴、脅迫行
    為之具體事由，係選擇對身體自由與人身安全較為危險之情
    形，視為與強盜行為相同，而予以重罰。擬制為強盜行為之
    準強盜罪構成要件行為，雖未如刑法第328 條強盜罪之規定
    ，將實施強暴、脅迫所導致被害人或第三人不能抗拒之要件
    予以明文規定，惟必於竊盜或搶奪之際，當場實施之強暴、
    脅迫行為，已達使人難以抗拒之程度，其行為之客觀不法，
    方與強盜行為之客觀不法相當，而得與強盜罪同其法定刑，
    司法院釋字第630 號解釋闡述甚明（最高法院96年度台上字
    第5331號判決參照）。從而，上開加重準強盜罪，必須行為
    人著手實施竊盜行為後，為防護贓物、脫免逮捕或湮滅罪證
    ，而施強暴、脅迫導致被害人或第三人不能抗拒為要件，縱
    行為人係以行竊為目的而為脫免逮捕之不法腕力行為，若無
    積極證據證明行為人已著手於竊盜行為之實行，即無從成立
    該罪，核先敘明。
二、公訴意旨認被告涉犯加重準強盜罪嫌部分，無非係以(一)被告
    自白；(二)告訴人之指訴；(三)告訴人之財團法人基督復臨安息
    日會臺安醫院（以下簡稱臺安醫院）診斷證明書影本及受傷
    照片，及(四)扣案之被告作案使用之白布鞋、手套等物品資為
    佐證。訊之被告固不否認有於上揭時地，前往告訴人之家中
    欲行竊之事實，惟以言詞及辯護人具狀辯稱：當日基於竊盜
    之意圖從三樓陽台侵入告訴人屋內後，旋即為告訴人所發現
    ，雙方進而發生扭打，但並沒有翻箱倒櫃，故尚未著手於竊
    盜行為，與準強盜罪之構成要件不符，起訴書認定被告有「
    翻搜物品」之行為，並無證據證明，應為無罪諭知等語。
三、證據能力之判斷：
    按被告以外之人於審判外之言詞或書面陳述，除法律有規定
    者外，不得作為證據，刑事訴訟法第159條第1項定有明文，
    此即學理上所稱之「傳聞證據排除法則」，而依上開法律規
    定，傳聞證據原則上固無證據能力，但如法律別有規定者，
    即例外認有證據能力。本判決所引用之各項證據方法之證據
    能力，除下列被告選任辯護人否認之證據外（詳如下述），
    對其餘證據方法，檢察官、被告及其選任辯護人於本院準備
    程序及審判期日中均無意見，且迄至言詞辯論終結前亦未再
    聲明異議，本院審酌該等言詞陳述及書面陳述作成時之情況
    ，並無不宜作為證據之情事，依刑事訴訟法第159條之5之規
    定，自得作為證據。茲就有爭執之部分詳述如下：
  (一)證人即告訴人於接受警員詢問時所為之陳述，為被告以外之
    人於審判外之言詞陳述，依刑事訴訟法第159條第1項之規定
    ，前述陳述原則上均不具證據能力；惟證人於本院98年3月
    18日審理時，已基於證人地位、經合法具結、並在賦予被告
    對質詰問機會之情形下為證述，且其證述之內容，與其在警
    詢中之陳述大致相符，則其於審判外之上開陳述，即因其在
    本件公判庭至本院作證，而取得證據能力。
  (二)就被告於警詢中所為之陳述，原則上係有證據能力，惟被告
    辯護人於本院準備程序中辯稱：98年1 月29日9 時13分至10
    時53分第一次製作之警詢筆錄係遭受到激怒及壓力下所做之
    筆錄等語（本院卷第12頁），且依被告98年1 月29 日13 時
    20分至14時50分所製作之第2 次警詢筆錄記載：（就與本案
    相關之案情）第1 次警詢筆錄我是隨便說的，我被送來分局
    偵查隊時覺得交代不過去，所以我現在才實話實說等語（偵
    查卷第9 頁）。綜合上情，本院排除被告於第1 次警詢筆錄
    供述之證據能力。
四、訊據被告固坦承係以行竊之目的而侵入告訴人家中之事實，
    且有被告所有欲供行竊使用之沾血手套一雙，散落在告訴人
    家中，以及白布鞋等物遭警方查扣供參（沾血手套照片見偵
    查卷第33頁）；被告侵入告訴人家中並未竊得任何財物，亦
    據告訴人於警詢中指訴明確（偵查卷第12頁）。另就告訴人
    因本案受有左上臂撕裂傷5.2X 2.0公分及雙手多處表淺撕裂
    傷之傷害一節，有卷附臺安醫院診斷證明書影本一紙為證（
    偵查卷第38頁），惟被告是否因告訴人受傷，即構成公訴人
    所起訴並更正之加重準強盜罪嫌，尚須判斷被告於本案是否
    已著手於竊盜之犯行，以及被告是否因脫免逮捕而對告訴人
    當場實施之強暴、脅迫行為，已達使人難以抗拒之程度。經
    查：
  (一)就被告是否著手竊盜部分：
    被告於第2 次警詢中供稱：當日是臨時起意攀爬窗戶，利用
    告訴人住家頂樓鋁門窗未上鎖的機會攀爬進入，但並沒有偷
    到東西等語（偵查卷第9 頁）。另被告於偵查中供稱：當天
    半夜2 點多從臺北市○○路○路要回家，路過家附近告訴人
    的家，臨時起意翻牆進入偷東西，我有帶手套，穿白布鞋，
    我車子是停在我家附近，爬牆到告訴人家3 樓進入，再從內
    部走樓梯到1 樓，到1 樓就碰到屋主就打起來了等語（偵查
    卷第55頁）。其於本院亦供稱：我是從後面爬牆壁進去三樓
    陽台，進去後我沒有進入3 樓房間，3 樓房間門是關的且燈
    是暗的，因我心裡想先確認是否有人，所以我就從3 樓往2
    樓的樓梯方向走，打開2 樓的門，再往1 樓走。我沒有進去
    看2 樓，因2 樓有燈光，我不敢進去。我想要確定屋內是否
    有人，所以往1 樓走，後來到1 樓的時候主人即告訴人就出
    來了等語（本院卷第45頁）；核與證人即告訴人於本院審理
    中具結證稱：我們家總共有2 層樓，另外還有頂樓加蓋，共
    3 層，我當時在1 樓的浴室要洗澡，聽到有3 樓與2 樓樓梯
    間開門的撞擊聲。我發現後就去2 樓查看，發現有陌生人就
    是被告。第一眼看到被告在1 、2 樓之間的樓梯，被告從2
    樓要下1 樓的樓梯，之後我看到被告，被告也有看到我，被
    告就往頂樓的方向逃。因為我剛聽到3 樓要進2 樓那道門的
    聲音沒多久，我就發現被告了，在2 樓並沒有發現物品被翻
    動的情形，也沒有看到被告手上有拿東西等語（本院卷第41
    、43至44頁）之情節大致相符。是被告當日爬牆進入告訴人
    家3 樓陽台後，因欲確認是否有人在家，隨即開門從樓梯下
    2 樓，此時開門聲即已驚動在1 樓浴室內之告訴人，被告沿
    3 樓樓梯徒步下2 樓經過2 樓時，見2 樓房間有亮燈，故不
    敢貿然進入，而欲沿2 樓樓梯徒步下1 樓至1 樓查探是否有
    人在家時，旋即遭告訴人發覺等事實，應堪認定。再者，依
    告訴人上開證述，當日家中並無任何物品遭翻動的情形，且
    立即發現被告而追躡之，顯然被告雖侵入告訴人家中欲行竊
    ，但尚未達於著手搜尋財物之程度，並不構成竊盜未遂，是
    被告雖已實施刑法第321 條第1 項第1 款、第2 款於夜間翻
    牆侵入住宅之加重條件，然依照上開最高法院有實質裁判拘
    束力之判例見解，因被告尚未著手實施竊盜行為，仍不得以
    準強盜罪相繩。此外，公訴人並未提出其他積極證據，證明
    被告確已為著手竊盜之行為，自不得以推測或擬制之方式遽
    以認定之。至於被告雖涉犯刑法第306 條之侵入住宅罪嫌，
    因刑法第308 條規定該罪需告訴乃論，然告訴人未提告訴，
    故本院無從審究之，亦併敘明。
  (二)就被告因脫免逮捕而對告訴人當場實施之強暴、脅迫行為，
    是否已達使人難以抗拒之程度部分：
  1.被告於偵查中供稱：進入告訴人家中到1 樓就碰到屋主，就
    打起來了，我跟他說放我走，對方說你走了也沒用，警察一
    定會找到我，我說走一步算一步，我就從他們家大門走了等
    語（偵查卷第55頁）。而針對告訴人與被告間發生肢體衝突
    部分，依照證人即告訴人於本院具結稱可區分為3 次衝突，
    就第1 次衝突係指：發現被告後，被告就往頂樓的方向逃，
    我在3 樓追到被告後發生扭打。被告要往三樓圍欄外逃，我
    把被告抱住，我用雙手抱住被告的胸腹之間。之後被告掙扎
    對我用拳、腳攻擊，約經過五分鐘，我把被告制伏等語（本
    院卷第41至42頁），則就此第1 次衝突部分，被告既於短時
    間內即為告訴人制伏，自難謂已達使人難以抗拒之程度，堪
    以認定。
  2.之後被告與告訴人發生之衝突，依照證人即告訴人結證稱：
    第2 次是我把被告押下來1 樓，要打家裡的電話報警時，被
    告有掙脫，往樓上逃，在2 樓處我追上被告，發生扭打，過
    程中被告撞到玻璃，使玻璃破掉，造成我割傷流血。被告有
    掙脫，往3 樓跑，一樣有對我拳打腳踢。在3 樓的時候一樣
    在圍欄那裡被告被我抓下來，發生第3 次比較激烈的衝突，
    被告拿放置在旁邊的掃把攻擊我，一支是木頭的另一支是金
    屬的，被告用掃把握柄揮擊我，打到我手臂的部份。最後二
    支都斷了。我手上一開始沒有拿工具，但後來有拿斷掉的掃
    把來防衛。當時我沒有特別的感覺，不會覺得害怕，可能是
    因為我的體格算是還好，覺得有一搏的機會。這段衝突約發
    生十幾分鐘，我有受傷。主要是手有皮肉傷外，還有左臂有
    割傷。瘀傷看不太出來，我無法確認。後來警察就來了，警
    察按電鈴我有聽到，但我在3 樓那裡對警察的呼叫聲，警察
    聽不到我的聲音。後來我就用道德勸說被告，被告一開始是
    僵持，最後被告願意配合，跟著我下來到1 樓的時候，警察
    已經走了。因我左臂的割傷傷口還蠻大的，且2 、3 樓的血
    跡也蠻多的，評估自己傷勢後，覺得繼續耗也不是辦法，所
    以我就開門讓被告出去後，我再打電話給警察等語。顯然，
    被告與告訴人在歷經第2 、3 次扭打衝突後，最後仍為告訴
    人所制伏，然因告訴人衡量自己受傷流血，以及警方業已離
    去等情，而開門讓被告自行離去等事實，洵足認定，故而可
    知，雙方第3 次衝突雖較為激烈，但並未使告訴人有無法抗
    拒之感覺。則就被告所實施為脫免逮捕之行為，依照上開最
    高法院之近期見解所謂「是否已達使人難以抗拒之程度，而
    與強盜行為之客觀不法相當」之情形，尚非無疑。至於公訴
    人所舉之卷附受傷照片共3 張（偵查卷第24至26頁），應為
    被告自己之受傷照片，上開證據自難用以證明告訴人受傷之
    情形，亦併敘明。
五、綜上所述，被告雖以行竊之目的而侵入告訴人家中，然公訴
    人未能提出積極證據證明被告已為著手搜尋財物之行為，且
    就被告脫免逮捕所實施之行為，亦存有不法腕力程度上之懷
    疑，依罪疑惟輕之原則，自應為有利於被告之認定，本院自
    難僅以推測或擬制之方法，遽以加重準強盜罪相繩。本件既
    不能證明被告涉有公訴人所指之犯行，此部分自應依法為被
    告無罪判決之諭知。
、被訴犯傷害罪部分不受理：
一、本件公訴意旨另以：被告為脫免逮捕而與告訴人發生扭打，
    並隨即逃離現場，告訴人因而受有左上臂撕裂傷5.2X 2.0
    公分及雙手多處表淺撕裂傷之傷害，因認被告涉有刑法第
    277 條第1 項之傷害罪嫌等語。
二、按告訴乃論之罪，告訴人於第一審辯論終結前得撤回其告訴
    ，又告訴經撤回者，應諭知不受理之判決，並得不經言詞辯
    論為之，刑事訴訟法第238條第1項、第303條第3款、第307
    條定有明文。
三、經查，本件被告所為若成立犯罪，係犯第277 條第1 項之傷
    害罪，而該罪依刑法第287 條前段之規定，須告訴乃論，茲
    因被告已與告訴人達成和解，有和解意願書及公證書各一份
    在卷可稽（本院卷第56至57頁），並經告訴人於言詞辯論終
    結前具狀撤回告訴，揆諸上開法條規定，即應諭知公訴不受
    理之判決，並不經言詞辯論為之。
據上論斷，應依刑事訴訟法301 條第1 項、第303 條第3 款、第
307 條，判決如主文。
本案經檢察官呂俊儒到庭執行職務。
中    華    民    國    98    年    3     月    31    日
                  刑事第十九庭  審判長法  官  施添寶
                                      法  官  吳俊龍
                                      法  官  紀文惠
上正本證明與原本無異。
如不服本判決，應於判決送達後10日內向本院提出上訴狀（應抄
附繕本）。告訴人或被害人如對於本判決不服者，應具備理由請
求檢察官上訴，其上訴期間之計算係以檢察官收受判決正本之日
期為準。
                                      書記官  游曉婷
中    華    民    國    98    年    3     月    31    日


司法院資訊處製作；財團法人民間司法改革基金會備份。
